臺灣高等法院臺中分院刑事判決　　　　　　　　民國九十一年度上易字第七六六號
　　上　訴　人
　　即　被　告　乙○○
　　　　　　　　丙○○
　　　　　　　　己○○
　　右三人共同
　　選任辯護人　周春霖
　　上　訴　人
　　即　被　告　甲○○
　　選任辯護人　林錦隆
右上訴人因竊盜等案件，不服臺灣南投地方法院中華民國九十一年三月十二日第一審
判決（民國九十年度易字第四一三號，起訴案號：臺灣南投地方法院檢察署民國九十
年度偵字第一一六四號），提起上訴，本院判決如左：
　　主      文
原判決撤銷。
乙○○、丙○○、己○○、甲○○結夥三人以上竊盜，各處有期徒刑陸月，如易科罰
金，均以佰元折算壹日。
甲○○共同竊盜，處有期徒刑陸月，如易科罰金，以佰元折算壹日。
　　事      實
一、乙○○、丙○○、己○○等三人受雇於富安營造有限公司（以下稱富安公司），
    在南投縣名間鄉名竹大橋往上游一百五十公尺處濁水溪河床，從事濁水溪堤防工
    程，竟趁機與長虹定遠實業股業份有限公司設於該處之定遠砂石廠（以下稱長虹
    定遠砂石廠，起訴書誤為同嘉砂石廠）廠長甲○○事先同謀共同基於意圖為自己
    不法所有之犯意聯絡，據由乙○○、丙○○、己○○等三人結夥於民國（下同）
    九十年三月十九日十六時四十分許，在上開濁水溪河床，由乙○○指揮，利用不
    知情之趙建國（另經檢察官不起訴處分）駕駛挖土機在行水區內挖採砂石，將按
    序各五十公噸、四十．二公噸之砂石交予丙○○及己○○分別駕駛之按序車牌號
    碼：Ｆ九－二二九號及車牌號碼：ＩＴ－七二０號二輛砂石車，並同時違反在行
    水區內禁止擅採砂石之規定，除生損害於經濟部水利署（即原水利處）第四河川
    局對於水道行水區之管理外，並因而損害沿岸居民免於水患之權益。由丙○○、
    己○○二人駕駛上開砂石車行經位於上開堤防外南投縣名間鄉○○路十五號之同
    嘉砂石廠入口，進入隔鄰之長虹定遠砂石廠廠區交給甲○○，而共同竊取砂石九
    ○˙二公噸（起訴書誤載為九○．一公噸）。嗣於丙○○正在長虹定遠砂石廠區
    卸下所載砂石之際，為警當場查獲。
二、案經南投縣警察局南投分局報告臺灣南投地方法院檢察署檢察官偵查起訴。
　　理      由
一、訊據上訴人即被告乙○○、丙○○、己○○及甲○○等四人對於在前開時、地由
    被告乙○○指揮，而由不知情趙建國駕駛挖土機挖採砂石，交予被告丙○○及己○○分別駕駛車牌號碼：Ｆ九─二二九號及車牌號碼：ＩＴ─七二０號二輛砂石
    車後，由被告丙○○、己○○開往位於上開堤防外南投縣名間鄉○○路十五號同
    嘉砂石廠隔鄰之長虹定遠砂石廠區內之事實固均坦白承認，惟均矢口否認有何盜
    採砂石之犯行；被告乙○○及己○○辯稱：上開二輛砂石車裝載之砂石係用於上
    開堤防工程回填用，因負責整平之挖土機故障，且又屆下班時間，方由乙○○指
    示己○○，將上開二輛砂石車並其所載之砂石暫停放在堤防外之同嘉砂石廠，俟
    翌日上班時，再行將上開二車砂石用於上開堤防回填，且均不知丙○○為何升起
    車斗卸載砂石等語。被告丙○○辯稱：因整平之挖土機損壞，乙○○指示其將砂
    石車連同所載砂石暫停放在同嘉砂石廠內，翌日再將所載砂石回填河床，且其並
    無意將其承載之砂石卸於同嘉砂石廠，係因車速太快，急煞時其所駕駛之車牌號
    碼：Ｆ九－二二九號砂石車車斗上升起，致掉落地上約二立方公尺之砂石等語。
    被告甲○○則辯稱：其並未有何盜採砂石之犯行，被告丙○○將砂石倒於長虹定
    遠之廠區內原有砂石堆旁，並未入原砂石堆內，其當時正在辦公室外巡視案外人
    丁○○修改機械配電盤線路情形等語。
二、惟查：
（一）被告乙○○、丙○○、己○○等三人係受雇於富安公司，在南投縣名間鄉名竹
      大橋往上游一百五十公尺處濁水溪河床，從事濁水溪堤防工程，而於九十年三
      月十九日十六時四十分許，在上開濁水溪河床，由乙○○指揮不知情趙建國駕
      駛挖土機挖採砂石，將按序各五十公噸、四十．二公噸之砂石交予被告丙○○
      及己○○分別駕駛之車牌號碼：Ｆ九─二二九號及車牌號碼：ＩＴ─七二０號
      二輛砂石車，並由被告丙○○、己○○二人駕人上開砂石車行經位於上開堤防
      外南投縣名間鄉○○路十五號之同嘉砂石廠入口，進入隔鄰之長虹定遠砂石廠
      廠區等事實，業為被告乙○○、丙○○、己○○等三人分別於警訊及原審法院
      偵審中所自承，並經檢察官勘驗屬實，且有履勘現場筆錄、經濟部水利處第四
      河川局違反水利法現場取締紀錄各一件、贓物認領保管單二紙、現場照片十二
      幀及上開堤防工程圖一件附於偵查卷可查。
（二）再依經濟部水利署第四河川局濁水溪濁水堤防工程契約書施工補充說明書參一
      般施工規定第十一條規定：「工程如設計有砂石、塊石、土方等之取料區時，
      廠商應依指定位置及規定採取，並不得外運供其他用途使用，如廠商未依規定
      辦理，其所衍生之一切法律責任概由廠商負責。」此有經濟部水利署第四河川
      局濁水溪濁水堤防工程契約書一份附卷可參酌，是被告丙○○、己○○等私運
      砂石出上開堤防工程工地之行為未經允許，亦與上開契約條文不符甚明；且證
      人施義隆即經濟部水利署第四河川局副工程司於警訊中證述稱：土料限在堤防
      內部施工使用，超過堤防外面便是外運違法等語；證人吳一郎即富安公司負責
      上開工程之工地管理人員於警訊中證述稱：我有交待挖土機負責人乙○○，河
      床內的砂石是做堤防工程用的，絕對不能將砂石外運出堤防以外（舊堤防），
      我曾交待乙○○有三次，請他注意等語；及證人林崇安即富安公司之負責人於
      警訊中證述稱：因堤防工程本身砂石就不夠，只有進貨絕對不可能出貨，因此
      我不用交待旗下員工他們也應知道不得將砂石外運出工程外等語，顯見被告乙○○、丙○○、己○○等人均熟知該工程內之砂石不得外運之規定，其等三人
      明知故犯之犯意甚明。
（三）至被告乙○○、丙○○、己○○、甲○○等人雖為上開辯解，惟查：
　　(1)被告甲○○係長虹定遠砂石廠之廠長，而非同嘉砂石廠人員，且長虹定遠砂石
      廠與同嘉砂石廠緊鄰而立，雖各有出入口，且二廠間有一石砌牆區隔，然二廠
      相鄰之處仍有互通之出入口等事實，除據證人即同嘉砂石廠負責人陳秀娟、長
      虹定遠砂石廠負責人戴遠正分別於原審法院結證在卷，並據原審法院勘驗屬實
      ，有勘驗筆錄、更正筆錄各一件、照片十四幀及營利事業登記證二件、測量成
      果圖一件等附卷可資查證。
　　(2)再被告乙○○於上開時、地指揮不知情趙建國駕駛挖土機挖採砂石，交予被告
      丙○○及己○○分別按序駕駛車牌號碼：Ｆ九－二二九號及車牌號碼：ＩＴ－
      七二０號二輛砂石車，並直接載往位於上開堤防外同嘉砂石廠隔鄰之長虹定遠
      砂石廠，載入後被告丙○○隨即倒車升斗，開始卸下砂石，然警員隨即出現，
      始緊急將車斗放平等情，業據證人即查獲之警員陳永受於原審法院調查時結證
      稱：在九十年三月十九日與謝進益、蕭詩歷於同日下午三時三十分去到現場監
      看，他們原在堤防裡面工作，後來砂石車開出堤防，進入同嘉砂石場內，我們
      等了十幾秒後才跟進去，進去之後我就看到一輛砂石車的後車斗升起，司機他
      看到我們又決把斗車放下等語；證人謝進益警員於原審法院結證稱：砂石車原
      是在溪底跑來跑去，後來有二部砂石車開出堤防外，我們就開車跟過去，他們
      的車子就開進同嘉砂石廠內，我們進去後看到一部砂石車停好，另一部砂石車
      的車斗升起，司機看到我們又把它放下等語；證人蕭詩歷警員於原審法院結證
      稱：我們本來在堤防邊監看，後來再到路旁埋伏，有二部砂石車一前一後開入
      同嘉砂石廠，我們就開車跟過去，那二部砂石車是併排停放，有一部的車斗有
      升起，司機他看到我們又把它放下等語明確在卷。又被告丙○○、己○○等二
      人所駕駛之二部砂石車，並未先停留在應傾倒砂石填土堤防基腳處，即直奔同
      嘉砂石廠廠區隔鄰之長虹定遠砂石廠等情，並有現場位置及車行路線圖一份附
      卷可憑，且亦未為被告乙○○、丙○○及己○○所否認，堪認被告乙○○指揮
      被告丙○○、己○○將滿載砂石之砂石車開入長虹定遠砂石廠之目的係將車上
      砂石卸載於長虹定遠砂廠內，應無庸疑。
　　(3)又上開時、地，在工程現場參與作業之挖土機有三部一節，業據證人吳一郎於
      警訊中證述明確，故縱使其中一部故障，被告乙○○等亦可調用其他挖土機支
      援，且於警偵訊中，同在現在操作挖土機之趙建國均未提過知悉整平之挖土機
      有故障之事；而且就係何部挖土機故障一情，被告丙○○稱係藍色挖土機，被
      告己○○則稱黃色挖土機，互相矛盾，益足徵被告等人所辯：因挖土機故障始
      將砂石車連土石暫時放置等語，為事後意圖飾卸之語，不足採信。再一般砂石
      車及挖土機之作業速度，挖土及卸土均可於極短時間內完成，此為眾所周知之
      事，因此縱其中一部整平之挖土機故障，調用其他挖土機有困難，亦可先將上
      開二輛砂石車所載砂石卸於上開堤防基腳，俟有挖土機接手作業或翌日再行整
      平，此方為一般作業之常態，被告等人實無甘冒著違反規定，而將上開二部砂
      石車連同所載之砂石停放於同嘉砂石廠內之必要，故被告乙○○、丙○○、己○○等人所辯：因整地之挖土機損壞始有前舉等語，即在在與常情有違，顯不
      足採信。至其等三人雖提出挖土機之維修請款單據，並請求傳喚證人即在場之
      另外挖土機操作人員紅奕聖；然查紅奕聖與被告丙○○為父子，親情關係密切
      ，其證詞已有偏頗之虞，且紅奕聖亦在現場，是否涉入本案，其自身亦有利害
      關係，亦難期待其為無私之證述，而無傳訊之必要；而上開請款單亦僅能證明
      被告乙○○之挖土機曾有維修之事，尚不能證明被告丙○○、己○○因此為前
      揭駕駛砂石車進入長紅定遠砂石廠之舉動，故亦不足採為有利被告等人之證據
      。
　　(4)又被告丙○○其車斗為升起卸下砂石一事，其於警局初訊時供稱：是因該地有
      斜坡，倒退時，整個車斗升起，才致使後車斗的門打開，砂石流出等語；於警
      局複訊時改稱：當時後車斗壞了才造成部分砂石卸下等語；嗣於原審法院審理
      中則又改稱：因倒車停放砂石車時，因倒車速度過快，煞車太急，致車斗微微
      升起及車斗後車之卡楯鬆脫，導致車斗後門微開，而車斗上所裝載之砂石因重
      力之原因乃有一小部分掉落於地面等語；其前後供述不一，已難遽予採信。又
      上開二輛砂石車停放之場所，地面平整沒有斜坡，車斗不會往後傾斜一情，亦
      據被告己○○於警訊中供述甚明，且有前揭現場照片及蒐證錄影帶二卷等件在
      卷可稽，則被告丙○○前開辯解顯與事實不符；參以若其所駕駛之砂石車車斗
      升降裝置故障，豈有一發現警員即恢復正常，而能立刻放下車斗之理；況且依
      卷附照片所示，被告丙○○所載砂石較潮溼，而長虹定遠砂石廠砂石庫中之砂
      石較為乾躁，故被告丙○○所卸下之砂石與原長虹定遠砂石廠之砂石位置在同
      一處，且上下顏色深淺分明，足證被告丙○○係將所卸下之砂石載入長虹定遠
      砂石廠區之砂石庫中，並混入長紅定遠之砂石堆中，此益徵被告丙○○係故意
      將車斗升起卸下砂石無訛；故被告丙○○前開辯解並非故意升起車斗卸下砂石
      等語，亦不足採信。至被告乙○○、丙○○、己○○等人雖請傳求傳訊證人即
      富安公司負責人林崇安之父林有福、同嘉砂石廠廠長周茂勝二人，證明曾有約
      定富安公司砂石車得停放同嘉砂石廠之事實；然查本件被告丙○○、己○○二
      人係係將砂石車經由同嘉砂石廠開入長虹定遠砂石廠區之砂石庫，並非在同嘉
      砂石廠內，已詳如前述，故林有福是否曾與同嘉砂石廠有前開約定，於本案並
      無影響，是亦無傳喚之必要。
　　(5)另被告甲○○於被告丙○○、己○○將砂石車開入長虹定遠砂石廠時，即已站
      立於長虹定遠砂石廠內砂石堆之最高點處事實，業據證人謝進益於原審法院結
      證屬實；且其於警員查獲被告丙○○砂石車卸載砂石時，仍站在該處而為警員
      發現之事實，亦據證人陳永受、蕭詩歷於原審法院分別結證明確，則被告甲○○既看見被告丙○○、己○○將砂石車開入其砂石廠內，且被告丙○○之砂石
      車正在卸載砂石，其竟不當場立時阻止；又若被告丙○○卸載砂石若非事前已
      經其同意，被告乙○○豈有自行要求被告丙○○、己○○等人將滿載砂石之砂
      石車開入長虹定遠砂石廠傾倒之可能，故亦堪認被告甲○○事前已與被告乙○○、丙○○、己○○等人有合謀盜採砂石之事實，是被告甲○○等前揭所辯實
      為嗣後推諉飾卸之詞，亦不足採信。至其雖有維修配電盤線路之估價單，並請
      求傳喚證人丁○○；並經證人丁○○於本院調查中作證證明屬實，亦僅能證明
      長虹定遠砂石廠當時有進行配電盤線路維修之事，與被告當時站立在該處，觀
      看被告丙○○、己○○等人駕駛砂石進入卸載砂石一情，並無關聯；況且警員
      發現被告甲○○之位置，僅甲○○一人，此觀證人陳永受、謝進益、蕭詩歷等
      人於原審法院證述情節即明，並為被告甲○○所不否認，雖經本院調查中傳訊
      證人丁○○刑庭證稱：當日下午四時五十分，有在長虹定遠砂石廠討論改機械
      配電盤線路事宜等情，及證人周荿勝於本院調查中證稱曾看過二輛砂石車停放
      同嘉砂石廠內，但不記得車號，均亦不足採為有利之認定，併予明。
    綜上所論，被告等人所辯，皆係事後推諉卸責之詞，均不足採，本件事證明確，
　　被告等四人犯行均堪以認定。被告乙○○等三人選任辯護人請求再勘驗現場乙節
　　，本院認無再勘驗現場之必要，亦併予敘明。
三、按刑法分則或刑法特別法中規定之結夥二人或三人以上之犯罪，應以在場共同實
    施或在場參與分擔實施犯罪二人為限，不包括同謀共同正犯在內。司法院大法官
    會議釋字第一○九號解釋「以自己共同犯罪之意思，事先同謀，而由其中一部分
    之人實施犯罪之行為者，均為共同正犯」之意旨，雖明示將「同謀共同正犯」與
    「實施共同正犯」併包括於刑法總則第二十八條之「正犯」之中，但此與規定於
    刑法分則或刑法特別法中之結夥犯罪，其態樣並非一致，業經最高法院七十六年
    台上字第七二一○號著有判例可資參照。核被告乙○○、丙○○、己○○等三人
    係犯刑法第三百二十一條第一項第四款結夥三人以上竊盜罪。被告甲○○並未在
    現場共同實施或在場參與分擔實施盜採砂石，係犯刑法第三百二十條第一項普通
    竊盜罪，檢察官對被告甲○○引用刑法第三百二十一條第一項第四款之加重竊盜
    罪嫌起訴，尚有欠洽，此部分應變更起訴法條。被告等四人並犯有違反水利法第
    七十八條第一項第三款規定而犯第九十二條之一第一項中段之罪。被告等四人間
    就上開犯行，被告甲○○以自己共同犯罪之意思，事先同謀，而推由被告乙○○
    、丙○○、己○○等三人在現場實施犯罪，此由為共同正犯，且利用不知情趙建
    國駕駛挖土機，挖採砂石，為間接正犯。再被告等四人，就所犯上開二罪，係屬
    同時、同地一行為觸犯二罪名，應依刑法第五十五條之規定，論以想像競合犯，
    並從一重之罪處斷。
四、原審法院認被告等四人犯罪事證明確，均堪以認定，予論罪科刑，固非無見。惟
    查：(一)原審法院九十年七月二十三日下午二時三十分訊問筆錄記載出席職員法官
    莊秋燕，而竟由法官林宜民簽名（見原審卷第二十四頁、第三十一頁），顯難謂
    無違誤。(二)次查本件被告甲○○並未在現場共同實施或在場參與分擔實施採砂
    石，之行為原審判決論以結夥三人以上竊盜罪，尚有不合，已詳如前述。(三)被告
    乙○○、丙○○、己○○等三人係利用不知情趙建國駕駛挖土機在行水已內挖採
    砂石，原審判決未明確認定在行水區內挖採砂石，且未論以間接正犯，也有不當
    。被告等四人上訴意旨各執前開辯解否認犯罪，雖均不足採，惟原審判決既有前
    揭之可議，自應由本院將原審判決撤銷改判。爰審酌被告等四人初次盜採砂石之
    犯罪之動機、目的、手段、品性、生活狀況、智識程度、採二輛砂石車之砂石
    量犯罪所生之危害尚非重大，及犯罪後態度等一切情狀，分別量處如主文第二、
    三項所示之刑，並均諭知如易科罰金之折算標準。至扣案之砂石車二輛，分別為
    建宇營造股份有限公司、西部汽車貨運行所有，有行車執照影本二件及車籍作業
    系統─查詢認可資料二件在卷可查，故並非被告等人所有，而扣案之挖土機雖為
    被告乙○○所有，然均非專其等犯罪所用之物，公訴人請求宣告沒收，於法尚有
    未合，爰不為沒收之宣告，附此敘明。
五、據上論結：應依刑事訴訟法九第三百六十九條第一項前段、第三百六十四條、第
    二百九十九條第一項前段、第三百條，水利法第七十八條第一項第三款、第九十
    二條之一第一項中段，刑法第二十八條、第五十五條、第三百二十一條第一項第
    四款、第三百二十條第一項、第四十一條第一項前段，罰金罰鍰提高標準條例第
    一條前段、第二條，判決如主文。
本案經檢察官戊○○到庭執行職務。
中      華      民      國　    九十一     年     八      月    十九　　日
                                臺灣高等法院臺中分院刑事第一庭
                                　　　審判長法　官　陳　紀　綱
                                　　　　　　法　官  蕭  錦  鍾
                                　　　　　　法  官  方  艤  駐
右正本證明與原本無異。
不得上訴。
　　　　　　　　　　　　　　　　　　　　　　書記官  江  玉  萍
中      華      民國　    九十一     年     八      月    二十　　日
附錄本案論罪科刑法條：
刑法第三百二十一條第一項第四款：
犯竊盜罪而有左列情形之一者，處六月以上五年以下有期徒刑：
  四、結夥三人以上而犯之者。
刑法第三百二十條第一項：
意圖為自己或第三人不法之所有，而竊取他人之動產者，為竊盜罪，處五年以下有期
徒刑、拘役或五百元以下罰金。
水利法第七十八條第一項第三款：
主管機關為保護水道，應禁止左列各事項：
  三、在行水區內擅採砂石、堆置砂石或傾倒廢土。
水利法第九十二條之一第一項：
違反第七十八條第一項各款情形之一者，除通知限期回復原狀、清除或廢止違禁設施
外，處六千元以上三萬元以下罰鍰；因而損害他人權益者，處三年以下有期徒刑、拘
役或科或併科四千元以上二萬元以下罰金；致生公共危險者，處五年以下有期徒刑，
得併科六千元以上三萬元以下罰金。
                                                                        Ｒ
